【裁判字號】    97,訴,1160
【裁判日期】    970821
【裁判案由】    酌減違約金
【裁判全文】
臺灣臺中地方法院民事判決              97年度訴字第1160號
原      告  乙○○
訴訟代理人  何立斌    律師
            蔡得謙    律師
被      告  甲○○
                      7號
訴訟代理人  江燕鴻    律師
上列當事人間請求酌減違約金事件，於民國97年8月7日言詞辯論
終結，本院判決如下：
    主      文
被告應給付原告新臺幣陸拾萬元，及自民國九十七年五月十日起
至清償日止，按週年利率百分之五計算之利息。
原告其餘之訴駁回。
訴訟費用由被告負擔二分之一，餘由原告負擔。
本判決原告勝訴部分於原告以新臺幣貳拾萬元供擔保後，得假執
行。但被告如以新臺幣陸拾萬元為原告預供擔保後，得免為假執
行。
原告其餘假執行之聲請駁回。
    事實及理由
一、兩造之主張：
  (一)原告起訴主張：
    1.原告與訴外人謝聰烽、楊福壽為共同購買土地開發，乃於
      民國96年6月22日訂立合夥契約，以合夥人謝聰烽、楊福
      壽為買受人向訴外人蔡春煌等10人購買台中縣大雅鄉○○
      ○段302-1地號土地，供他日以集村方式興建農舍使用。
      原告則出面購買鄰近台中縣潭子鄉○○段之土地，以便日
      後興建集村農舍時，得與台中縣大雅鄉○○○段302-1地
      號土地合併計算建蔽率及容積率。是原告乃於96年8月12
      日與被告就其所有之台中縣潭子鄉○○段774-12、774-76
      地號等二筆土地（下稱系爭土地）訂立買賣契約，由原告
      以新台幣（下同）8,750,000元向被告購買系爭土地，原
      告並已分別於96年8月12日、同年10月15日給付被告簽約
      款及用印款各800,000元，合計1,600,000元。詎料，合夥
      人謝聰烽、楊福壽所購買台中縣大雅鄉○○○段302-1地
      號土地因受限於法令規章，致先前以集村方式興建農舍之
      規劃無法順利進行，原告與合夥人等不得不以合意之方式
      與訴外人蔡春煌等10人解除該土地之買賣契約，而原定之
      共同購買土地、開發土地之計畫，亦因此遭受重大影響，
      倘繼續進行，則原告與合夥人等勢必承受莫大損失。因此
      ，原告如再繼續履行與被告間系爭土地之買賣契約，已無
      效益，況被告所出售之系爭土地，亦無單獨開發為集村農
      舍之條件，故原告不得不向被告表示無法繼續履行系爭買
      賣契約之意思，被告則主張系爭買賣契約第10條第1項之
      約定，以原告違約為由，解除本件買賣契約，並將原告已
      支付之價全全部沒收，充作懲罰性違約金。
    2.然查兩造系爭買賣契約關於價金之給付，係約定分期給付
      ，如依系爭買賣契約第10條之約定，買受人違約時，出賣
      人得將買受人已繳之價款，不問其數額之多寡及違約情節
      之輕重，悉數作為出賣人之違約金，其約定顯失公平合理
      。又查本件系爭買賣契約自96年8月12日訂立起，至97年3
      月11日解除買賣契約止，期間僅經過約7月，社會經濟情
      況並無明顯變化；且原告如依約給付價金，被告所得之利
      益即為買賣價款及該期間之利息，今原告未依約按期給付
      價款，被告所受之損害應僅有買賣價金各期應給付之時期
      起至契約解除時止之期間利息利益之喪失而已；再如依被
      告主張原告已給付之價金全數充懲罰性違約金，換算年息
      高達31.35%，顯然過高。又本件被告是依系爭買賣契約第
      10條第1款定，主張將原告所支付之價金1,600,000元，全
      部充違約金沒收，是該1,600,000元是因上開約定而變更
      為違約金之性質，非出於原告之自由意思所為任意給付，
      法院自仍得核減。爰依民法第252條規定，請求將違約金
      酌減為500,000元，而違約金經酌減後，被告受領原告給
      付之前揭價金，其超過酌減後之違約金金額部分，即為不
      當得利，爰依不當得利之規定，請求被告返還等語。並聲
      明：
      (1)被告應給付原告1,100,000元，及自起訴狀繕本送達翌
        日即97年5月10日起至清償日止，按週年利率5%計算之
        利息。
      (2)願供擔保為假執行之宣告。
  (二)被告則以：
    1.原告既於起訴狀內自認曾向被告表示不依約履行本件買賣
      契約，又未於尾款交付日付清買賣價金，依系爭買賣契約
      第10條第1款及特別條款約定，原告應以違約論，而有支
      付違約金之義務，是被告依系爭買賣契約有關違約金之約
      定，將原告已支付之買賣價金充懲罰性違約金，於法自屬
      有據。
    2.原告主張被告將其已付之買賣價金1,600,000元，全部充
      違約金，顯有過高之事實，係對原告有利之事實，自應由
      原告負舉證之責。再依系爭買賣契約第10條約定，於買賣
      雙方違反契約義務時，均有支付違約金之約定，計算標準
      亦明定在內。原告於違約時自應依約履行支付違約金之義
      ，然卻起訴任意指摘違約金過高而要求核減，無異將債務
      人不履行契約之不利益歸由債權人分攤，對被告難謂公平
      。且系爭買賣契約總價款為8,750,000元，原告已支付之
      價款為1,600,000元，僅充總價款之18.28%，被告將之全
      部充懲罰性違約金，尚符合社會通念，亦屬公允。原告雖
      以被告可得預期之利息收益作為違約金計算之依據，然本
      件係土地買賣契約，並非消費借貸，是原告以利息收益充
      違約金計算之標準，實有誤解。
    3.又查本件原告已依其自由意思交付1,600,000元之違約金
      予被告，可認被告已自願依系爭買賣契約所定條款履行，
      依最高法院79年台上字第1915號判例意旨，本不得請求返
      還，法院亦不得再依民法第252條之規定核減，是原告之
      請求，應為無理由等語，資為抗辯。並聲明：
      (1)原告之訴及假執行之聲請均駁回。
      (2)如受不利之判決，願供擔保免為假執行。
二、下列事實為兩造所不爭執，並有土地買賣契約書、支票影本
    等為證，自堪信為真實，本院採為判決之基礎。
  (一)原告於96年8月12日與被告就被告所有坐落台中縣潭子鄉○
    ○段774-12、774-76地號土地簽訂土地買賣契約，由原告以
    8,750,000元向被告購買上開土地，原告並已分別於96年8月
    12日、同年10月15日給付被告簽約款及用印款各800,000 元
    ，合計1,600,000元。
  (二)其後原告因與其他合夥人所另行購買之土地無法與本件土地
    共同以集村方式開發，而向被告表示拒絕履行前項土地買賣
    契約，被告則以原告所為已經給付遲延為由，依土地買賣契
    約第10條約定解除本件土地買賣契約。兩造不爭執本件系爭
    土地買賣契約已經被告合法解除，且係因可歸責於原告之事
    由，被告並無可歸責之事由。
  (三)兩造系爭土地買賣契約第10條第1款約定「買方不依約履行
    付款或契約所定其他各項義務時，即為買方違約，賣方得限
    期催告履行，逾期仍不履行即予解除契約並將已收之價款全
    部沒收，充作懲罰性違約金。」
三、本件訴訟之爭點：
    原告主張被告於解約後，將其已給付之買賣價金1,600,000
    元全部沒收，充懲罰性違約金，為屬過高，應予酌減，並就
    超過之部分，主張依不當得利之規定，請求被告返還，是否
    有理由？被告抗辯本件系爭土地買賣契約所定之懲罰性違約
    金並無過高之情事，是否有理由？
四、得心證之理由：
  (一)依兩造系爭土地買賣契約書第10條第1款約定：「買方不依
    約履行付款或契約所定其他各項義務時，即為買方違約，賣
    方得限期催告履行，逾期仍不履行即予解除契約並將已收之
    價款全部沒收，充作懲罰性違約金。」及本件系爭買賣契約
    復已因被告以原告給付遲延為由，依土地買賣契約第10條約
    定合法解除買賣契約，且被告並無可歸責之事由，為兩造所
    不爭執之事實，是被告依兩造上揭契約約定主張原告應給付
    懲罰性違約金，自屬有據。而原告已支付之買賣價金為1,60
    0,000元，亦為兩造所不爭執，是本件至系爭買賣契約解除
    時止，依系爭買賣契約第10條第1款約定之懲罰性違約金之
    金額應為1,600,000元，亦堪予認定。茲尚應審究者即為原
    告主張系爭契約違約金約定過高，應予酌減，並主張於酌減
    後，就超過之部分，被告應依不當得利之規定返還，是否有
    理由。
  (二)被告雖抗辯原告已依其自由意思交付1,600,000元之違約金
    予被告，可認被告已自願依系爭買賣契約所定條款履行，依
    最高法院79年台上字第1915號判例意旨，不得請求返還，法
    院亦不得再依民法第252條之規定核減等語。然約定之違約
    金過高者，法院得減至相當之數額，民法第252條定有明文
    。至於是否相當，即須依一般客觀事實，社會經濟狀況及當
    事人所受損害情形，以為斟酌之標準。且約定之違約金過高
    者，除出於債務人之自由意思，已任意給付，可認為債務人
    自願依約履行，不容其請求返還外，法院仍得依前開規定，
    核減至相當之數額，最高法院79年台上字第1915號判例可資
    參照。債務人不得請求返還之情形，係指債務人已自願依約
    履行；是如非債務人自願依約履行，而出於自由意思，為違
    約金之任意給付，法院仍得依前開規定，核減至相當之數額
    。查本件原告給付1,600,000元之原因原係履行兩造系爭買
    賣契約價金之給付義務，始分別於96年8月12日、同年10月1
    5日給付被告簽約款及用印款各800,000元，是原告所為任意
    給付者為買賣價金，並非任意給付被告懲罰性違約金，被告
    抗辯原告已為違約金之任意給付等語，自非可採。
  (三)按約定之違約金額過高者，法院得減至相當之數額，民法第
    252條定有明文。而契約當事人約定之違約金是否過高，應
    依一般客觀之事實、社會經濟狀況、當事人實際上所受損害
    及債務人如能如期履行債務時，債權人可享受之一切利益為
    衡量標準。查本件依兩造系爭買賣契約約定懲罰性違約金之
    計算係以原告已支付價金之總額計算，而系爭買賣契約關於
    價金之給付係分期給付，而懲罰性違約金之計算，不問其契
    約履行之程度、違約之情節，悉數依買受人已支付之買賣價
    金計算，是否合理，已非無疑。又本件原告雖有違約之情事
    ，然系爭買賣契約僅履行至用印時期，依兩造系爭買賣契約
    第3條約定，出賣人即被告至此時期所應盡之義務僅為備齊
    移轉登記所需之證件，土地尚未移轉登記予原告，亦未交付
    予原告使用收益，被告至此時期，實際上所受之損害應屬有
    限。惟被告就系爭土地原有出售計畫，今因原告之違約，如
    欲再行出售，仍可能造成交易成本之增加；且近日以來，不
    動產經濟情況，受國際情事影響（諸如美國次貸、全球通澎
    、股市下跌等等），而有景氣趨緩之現象，此為週知之事實
    ；則因原告之不履行契約，如不動產有跌價風險時，即可能
    是由被告承擔。另參以本件系爭買賣契約之不履行，純係因
    原告自身利益之考量而拒絕履行（見不爭執事項第2項），
    被告並無任何可歸責之事由；再本件兩造系爭買賣契約總價
    款為8,750,000元，而原告已經給付之價金則為1,600,000元
    ，約占總價金之18.29%；及兩造約定違約金之性質為懲罰性
    違約金，而懲罰性違約金之約定，原即以強制當事人履約為
    目的，是法院於考量違約金之金額是否過高時，就違約金之
    性質，亦應加以審酌；經斟酌上列各情及社會經濟狀況，本
    院仍認兩造約定之違約金1,600,000元仍屬過高，應予酌減
    為1,000,000元，始為適當。是原告主張系爭買賣契約關於
    違約金約定過高等情，尚屬可採。
  (四)無法律上之原因而受利益，致他人受損害者，應返還其利益
    。雖有法律上之原因，而其後已不存在者，亦同。民法第17
    9條定有明文。又出賣人以買受人違約沒收其已付價金為違
    約金，如經法院核減其數額，就該減少部分，出賣人受領之
    法律上原因即已失其存在；是以約定之違約金過高，經法院
    酌減之數額，應依一般不當得利規定請求返還。查被告於本
    件系爭買賣契約解除前，受領原告給付之買賣價金為1,600,
    000元，被告雖抗辯其已依系爭買賣契約第10條第1款約定將
    買賣價金充懲罰性違約金，然經本院審認結果認該約定之違
    約金應屬過高，應予核減為1,000,000元，均已如前述；是
    被告受領超1,000,000元部分之給付，其受領之法律上原因
    即已失其存在，是原告依不當得利之規定，請求被告返還超
    過部分之600,000元（計算式：1,600,000元－1,000,000元
    ＝600,000元），即非無據；而其逾此部分之請求，則為無
    理由。
  (五)給付有確定期限者，債務人自期限屆滿時起，負遲延責任。
    給付無確定期限者，債務人於債權人得請求給付時，經其催
    告而未為給付，自受催告時起，負遲延責任。其經債權人起
    訴而送達訴狀，或依督促程序送達支付命令，或為其他相類
    之行為者，與催告有同一之效力。民法第229條第1項、第2
    項定有明文。又遲延之債務，以支付金錢為標的者，債權人
    得請求依法定利率計算之遲延利息。但約定利率較高者，仍
    從其約定利率。應付利息之債務，其利率未經約定，亦無法
    律可據者，週年利率為百分之五，民法第233條第1項、第20
    3條亦有明文。本件原告對被告之不當得利債權，核屬無確
    定期限之給付，既經原告起訴而於97年5月9日送達訴狀，有
    送達證書可憑，被告迄未給付，當應負遲延責任。是原告請
    求自民事起訴狀繕本送達被告翌日即97年5月10日起，按週
    年利率5%計算之法定遲延利息，核無不合。
  (六)綜上所述，原告依不當得利之法律關係，請求被告給付600,
    000元，及自97年5月10日起至清償日止，按週年利率5%計算
    之利息，為有理由，應予准許。逾此部分之請求，為無理由
    ，應予駁回。
  (七)兩造分別陳明願供擔保聲請宣告假執行或免為假執行，關於
    原告勝訴部分，經核均無不合，爰各酌定相當擔保金額宣告
    之。原告其餘假執行之聲請，因訴之駁回而失所依附，應併
    予駁回。
五、本件事證已臻明確，兩造其餘攻擊防禦方法及所舉證據，經
    審酌結果，與本件判決結論均無影響，爰不一一論述，附此
    敘明。
六、據上論結，本件原告之訴為一部有理由，一部無理由，依民
    事訴訟法第79條、第390條第2項、第392條第2項，判決如主
    文。
中    華    民    國    97    年    8     月    21    日
                  民事第三庭    法  官  林源森
以上正本係照原本作成。
如對本判決上訴，須於判決送達後20日內向本院提出上訴狀（須
附繕本）。
中    華    民    國    97    年    8     月    21    日
                                書記官  黃士益


司法院資訊處製作；財團法人民間司法改革基金會備份。
